臺灣高等法院臺中分院刑事判決　　　　　　　　　九十一年度上更(一)字第四四號
　　上　訴　人
　　即　被　告　乙○○○
　　選任辯護人　廖道成
右上訴人，因被告業務過失致死等案件，不服臺灣彰化地方法院八十七年度訴字第八
五三號，中華民國八十八年三月四日第一審判決（起訴案號：臺灣彰化地方法院檢察
署八十七年度偵字第八一八六號）提起上訴，經本院判決後，由最高法院發回審理，
本院判決如左：
    主  文
原判決撤銷。
乙○○○從事業務之人，因業務上之過失致人於死，處有期徒刑陸月，如易科罰金以
參佰元折算壹日。
    事  實
一、乙○○○係設於嘉義市短竹里嘉工新村一之五七號「乙○○○工程行」之負責人
    ，為從事業務之人，該工程行於民國（下同）八十七年六月五日起，再承攬朝和
    營造有限公司（負責人為涂朝和，下稱朝和公司）向台灣化學纖維股份有限公司
    （下稱台化公司）所承攬，位於彰化市○○路○段三五九號耐隆廠區改建工程之
    鋼筋工程部分，並僱用吳宗惠等人擔任鋼筋工人，乙○○○應注意並能注意該工
    地進行基礎底版鋼筋綁紮等工程時，因天氣不佳已連續下雨二日，且因滲水等原
    因而有積水現象，該工地之基礎底已係導電性能良好之濕潤場所，朝和公司並停
    工而安裝使用抽水泵浦在抽水中，惟朝和公司應設置必要之安全衛生設備，防止
    電、熱及其他之能引起之危害，以免發生觸電之虞，詎朝和公司疏未注意依勞工
    安全衛生法第五條第一項第三款規定，設置符合該條規定之漏電斷路器及具絕緣
    效果之設備，以防護相關工作人員工作之安全（另由檢察官提起公訴），乙○○
    ○竟為趕工，明知該簡陋設備之抽水泵浦內部線圈絕緣失效金屬外殼帶電，用電
    設備亦未設置漏電斷路器，自己所營上開工程行且未另行設置必要之安全衛生裝
    備，防止電、熱及其他之能引起之危害，以免發生觸電之虞，猶執意使吳宗惠等
    人前往工作，迨同年六月九日上午八時許，吳宗惠在上開工地著雨鞋爬樓梯進入
    基礎底欲拿取工作之工具時，因抽水泵浦內部線圈絕緣失效造成金屬外殼漏電，
    吳宗惠之左腳雨鞋浸水導致身體觸電，造成心肺衰竭死亡之職業災害，經送醫急
    救後，於同日上午十時許不治死亡。
二、案經臺灣彰化地方法院檢察署檢察官自動檢舉偵查起訴。
    理  由
一、訊據上訴人即被告（下稱被告）乙○○○，固坦承其係「乙○○○工程行」之負
    責人，於上開時地承作台化公司改建工程之鋼筋工程時，現場工人吳宗惠發生不
    幸死亡事件等情事，惟矢口否認有何業務過失致死等犯行，並先後辯稱：其因不
    在場，對於工地之情形完全不知，為何會發生事故，其亦是事後才知道，抽水泵
    浦是朝和公司裝設的，發生漏電情形應該由朝和公司負責，至於工地之安全應該
    由台化或朝和公司自行負責，其並無任何責任云云。惟查：
(一)被害人吳宗惠係被告所僱用，從事本件鋼筋工作而獲致工資等情事，業據被告於
    原審及本院前審時先後供承在卷（參見原審卷十三、一四一、一五二頁。本院前
    審卷二五頁背面、一六九頁背面），核與證人即同為鋼筋工人之李永崑於原審調
    查時，以及證人即朝和公司代表人涂朝和於偵查中所證述情節相符（參見原審卷
    二五頁，相字卷四六頁），則被告於本院更審時辯稱其係與李永崑等人，分頭找
    人前往現場作工，是大家合夥工作，不是由其僱用死者云云，無非係卸責之詞，
    難以採信，是被告與被害人間，具有雇主與勞工之關係，至為明顯，洵堪認定。
    又被害人吳宗惠當日僅著膠鞋，未戴安全帽手套，未設置其他防護設備，於工地
    進入基礎底拿取工具時碰水觸電之事實，業據證人即在場之工人李永崑、張榮嗣
    ，分別於警訊偵查中及原審調查時證述明確，且案發前之六月八日、九日連續下
    雨，朝和公司因而停工並以抽水泵浦抽水之情節，亦據證人涂朝和及工地負責人
    蘇耕平於偵審中供承相符在卷（參見相字卷四六頁。原審卷一四０、一四八頁。
    本院前審卷八二、一五七頁），並有朝和公司之陳述意見書、未出廠人員查詢表
    等在卷可稽（參見相字卷五六、五九頁），對照被告於原審及本院前審時所提聲
    請狀內容（參見原審卷十六頁，本院前審卷九二頁），以及臺灣省政府勞工處中
    區勞工檢查所之檢查報告「四、災害發生經過：‧‧‧繼續八十七年六月五日下
    午未完成基礎底板鋼筋綁索，罹災者吳宗惠‧‧‧」等情（參見相字卷六六頁）
    ，顯見該工地於案發時確因下雨而停工，亦甚明確，被告於本院更審時否認收受
    朝和公司八十七年六月十六日所發律師信函，並否認知悉該工地已停工云云，礙
    難採信，則施工基礎底既有積水並設置抽水泵浦在抽水中，死者等五人如未受命
    前往工作，何以會前往工地領取入出許可證件，再拿工具欲往現場五樓施工。
(二)依上所述，現場既有積水，自應設置必要之漏電斷路器及具絕緣效果之設備以防
    工作人員觸電，惟現場並未設置上開防護措施之情事，有台灣省政府勞工處中區
    勞工檢查所之鑑定結果可憑，可見該缺失，甚為明顯。又死者吳宗惠確因觸電身
    亡之情事，業據臺灣彰化地方法院檢察署檢察官勘驗屬實，並製有勘驗筆錄、相
    驗屍體証明書，驗斷書及照片二十六張附卷足稽，且扣案之抽水泵浦有漏電現象
    ，亦有彰化縣警察局彰化分局函、台灣電力公司彰化區營業處函各一件可證，顯
    見被害人之死亡與現場疏未設置前揭必要之防護設備間，具有相當因果關係，已
    極明顯，況經檢察官送請台灣省政府勞工處中區勞工檢查所鑑定結果，亦為相同
    認定，此有該所函附之職業災害檢查報告書附卷可憑，益見被害人之死亡與該設
    置之缺失，具有相當之因果關係，洵堪認定。被告雖辯稱該安全措施應由朝和公
    司設置云云，並據證人即台化公司人員莊朝欽於本院證稱「那是基礎工程，不是
    地下室，約一米多的深度」、「（涂朝和承包的基礎工程，安全何人負責）合約
    寫的很清楚，由承包公司負責，即朝和公司要負責」、「（死亡地點有要綁鋼筋
    ）有，基礎挖空，但要綁鋼筋」、「（發生事情時有綁鋼筋了）有，綁了約一半
    了」、「所以他們用泵浦抽水，才能綁鋼筋」、「積水是滲水的關係，原因不明
    ，有積水是不能綁鋼筋的」等語（參見本院前審卷一五六至一五八頁），復有該
    合約可憑，然依上所述，基礎底既已捆綁鋼筋一半，且有積水現象，被告又係死
    者之雇主，則依勞工安全衛生法第五條第一項第三款規定，被告自負有設置防止
    電、熱及其他之能引起危害之必要安全衛生設備，以防止職業災害保障勞工安全
    ，且該項防護規定，不因被告是否在場而有不同，換言之，被告如令勞工有相當
    之裝備，縱朝和公司上開設置有欠缺，被害人亦可避免災害之產生，是朝和公司
    是否有設置上開防護措施，核與被告上開責任之解免，尚屬無涉，顯見被告上開
    所辯，不足採取。綜上所述，被告之過失已臻明確，洵堪認定，是被告上開所辯
    云云，無非係卸責之詞，不足採信，從而，其上開犯行均堪認定。
二、核被告所為，係違反勞工安全衛生法第五條第一項之規定致發生死亡災害，應依
    同法第三十一條第一項之罪處罰，以及觸犯刑法第二百七十六條第二項之罪。被
    告所犯上開兩罪間，係以一行為觸犯上開二罪名，應從一重論以刑法第二百七十
    六條第二項之罪。原審經審理之結果，認被告罪證明確，予以論科，固非無見。
    但查，原審就現場之抽水泵浦係何人設置，未調查清楚，以致認定被告有過失情
    事之理由，未盡詳細，已有可議，且依上所述，本件朝和公司之責任，與被告之
    過失，均係死者死亡之直接原因，雖被告犯後置之不理，迄未與家屬和解（參見
    相字卷七五頁背面），但依上過失情節，被告顯屬較輕，原審卻量處被告有期徒
    刑九月，自有失入之違誤。被告提起上訴，否認上開犯罪，固非可取，但原判決
    既有上開可議，即屬無可維持，應由本院撤銷改判。且查，被告犯罪後，刑法第
    四十一條得易科罰金之法定最重本刑，已由三年提高至五年，並於九十年一月十
    日修正公布，於同月十二日生效施行，且依刑法施行法第三條之一第二項「未諭
    知得易科罰金之處罰者，亦同」，可見未判決確定之刑事案件，如法定最重本刑
    為五年以下有期徒刑，且經宣告被告有期徒刑在六月以下時，即應依法諭知易科
    罰金之折算標準，至為顯明，則經比較新舊法之規定，自應以新法有利於被告，
    本件自應依照上開規定，一併諭知易科罰金之折算標準。爰審酌被告過失之情節
    、所生危害，事後均否認犯行，未與被害人家屬達成民事和解賠償（僅由朝和公
    司與被害人家屬達成和解，參見相字卷七三頁）等一切情狀，量處如主文第二項
    所示之刑，並諭知易科罰金之折算標準，以示懲儆。
據上論結，應依刑事訴訟法第三百六十九條第一項前段、第三百六十四條、第二百九
十九條第一項前段，勞工安全衛生法第三十一條一項，刑法第二百七十六條第二項、
第十一條前段、第五十五條、第二條第一項前段、第四十一條第一項前段，刑法施行
法第三條之一，罰金罰鍰提高標準條例第一條前段、第二條，判決如主文。
本案經檢察官甲○○到庭執行職務
中      華      民      國    九十一  年        四      月      三十    日
                                  臺灣高等法院臺中分院刑事第二庭
                                        審判長法  官  羅  禮  政
                                              法  官  陳  欣  安
                                              法  官  蔡  聰  明
右正本證明與原本無異。
如不服本判決應於收受送達後十日內向本院提出上訴書狀，其未敘述上訴之理由者並
得於提起上訴後十日內向本院補提理由書（均須按他造當事人之人數附繕本）。
                                              書記官  郭  振  祥
中      華      民      國    九十一     年      五       月     一     日
刑法第二百七十六條：
因過失致人於死者，處二年以下有期徒刑、拘役或二千元以下罰金。
從事業務之人，因業務上之過失犯前項之罪者，處五年以下有期徒刑或拘役，得併科
三千元以下罰金。
                                                                        Ｆ
